【裁判字號】    98,訴,1115
【裁判日期】    990528
【裁判案由】    偽造文書等
【裁判全文】
臺灣高雄地方法院刑事判決              98年度訴字第1115號
公  訴  人  臺灣高雄地方法院檢察署檢察官
被      告  丙○○
上列被告因偽造文書等案件，經檢察官提起公訴（97年度偵字第
29242 號），本院判決如下：
    主  文
丙○○無罪。
    理  由
一、公訴意旨略以：被告丙○○前為全球人壽保險公司高雄分公
    司（以下稱全球人壽公司）之業務員，為從事業務之人。乙
    ○○（原名陳三吉）於民國93年11月15日，經由丙○○介紹
    ，投保該公司所推出之全球卓越變額萬能壽險，保險金為新
    臺幣（下同）200 萬元，保險期間自93年11月16日起至152
    年11月16日止，月繳保險費用5633元，然乙○○自94年4 月
    分以後，即未繳納保險費用，而於94年5 月10日，將保險金
    變更為30萬元，惟仍未繳納保險費用，嗣丙○○竟於95年12
    月14日，偽造「陳三吉」之簽名，填寫保險契約內容變更申
    請書，變更要保人之住所地址為丙○○之戶籍地，以收受通
    知，進而又於96年1 月16日，偽造「陳三吉」之簽名，填寫
    保險契約終止申請書及支票變更申請書，據以向全球人壽公
    司行使，以終止契約，並將解約金3 萬6701元，侵占入己，
    因認被告涉犯刑法第216 條、第210 條行使偽造私文書罪及
    同法第335 條第1 項侵占罪嫌。
二、按犯罪事實應依證據認定之，無證據不得認定犯罪事實。又
    不能證明被告犯罪者，應諭知無罪之判決，刑事訴訟法第15
    4 條、第301 條第1 項分別定有明文。又事實之認定，應憑
    證據，如未能發現相當證據，或證據不足以證明，自不能以
    推測或擬制之方法，為裁判基礎（最高法院40年台上字第86
    號判例參照）。另認定犯罪事實所憑之證據，雖不以直接證
    據為限，間接證據亦包括在內；然而無論直接或間接證據，
    其為訴訟上之證明，須於通常一般之人不致有所懷疑，而得
    確信其為真實之程度者，始得據為有罪之認定，倘其證明尚
    未達到此一程度，而有合理之懷疑存在時，即無從為有罪之
    認定（最高法院76年台上字第4986號判例參照）。又告訴人
    之告訴，係以使被告受刑事訴追為目的，是其陳述是否與事
    實相符，仍應調查其他證據以資審認（最高法院52年台上字
    第1300號判例參照）。
三、公訴意旨認被告丙○○涉有上揭犯罪事實，無非係以：卷附
    95年12月14日保險契約內容變更申請書、96年1 月16日保險
    契約終止申請書、支票變更申請書及告訴人乙○○之指述為
    主要論據，並認上開申請書雖無法鑑定是否為偽造，然觀諸
    「95年12月14日保險契約內容變更申請書」之變更內容為「
    住所地址」，變更後新址恰為被告之戶籍地，且該住所地址
    即為要保人永久地址，係全球人壽公司按契約記載所發送之
    各項通知之送達地址，準此，若該「陳三吉」簽名確為告訴
    人所親自為之，為何住所地址要變更為被告之戶籍地？實啟
    人疑竇。再告訴人於95年10月16日，已由「陳三吉」更名為
    「乙○○」，衡情一般人於更名後，多以更名後之新名字對
    外示眾，鮮少會沿用舊名者，此點應無庸爭論，然被告卻仍
    於95年12月14日之保險契約內容變更申請書、96年1 月16日
    之保險契約終止申請書、支票變更申請書上署名「陳三吉」
    ，有悖經驗法則。被告復供稱將被告代墊款項扣除後，並返
    還告訴人所繳的3 期保費，惟該保險契約之解約金僅有3 萬
    餘元，扣除被告代墊之款項，根本毫無剩餘，何來退還；況
    該保險契約既然提前解約，衡情，要保人當不可能全數領回
    前所繳之保險費用，被告為何欲返還告訴人前所繳之全部保
    險費用，動機何在，令人匪夷所思等語。訊據被告固坦認96
    年1 月16日保險契約終止申請書上「陳三吉」之簽名為其所
    為，惟就95年12月14日保險契約內容變更申請書、支票變更
    申請書上「陳三吉」之簽名，是否為其所為並不能確認，並
    稱：此份保單是捧場保也就是人情保，因告訴人當時人住台
    中，故於簽約時向告訴人表示先簽保險變更申請書（即94年
    5 月10日保險契約內容變更申請書，見他字卷第32頁，此部
    分業經檢察官不另為不起訴處分，見起訴書第3 頁），若資
    料有寫錯或想要變更時，可以馬上處理（偵卷第5 頁），並
    說明投資型保單有保額變更、基金轉換等常見之變更問題，
    告訴人曾說若有保險契約變更之情事，由被告通知告訴人，
    如告訴人不同意，會將其決定與被告照會，之後告訴人沒有
    繳交保費，經被告通知後，告訴人即有繳納，之後因告訴人
    長期未繳保費，曾以傳簡訊及以電話聯絡告訴人，想要告知
    告訴人是否由被告代繳保費之後解約，並且也請甲○○將上
    開意思轉知告訴人，結果告訴人並無回應，惟因之前於訂約
    時曾經與告訴人間的上開對話，因此雖然未得告訴人的正式
    回應，被告仍認為告訴人應該會同意被告這樣做，所以被告
    就代為繳保費5 萬697 元並且解約（本院訴字卷第95頁反面
    至98頁）。
四、程序事項
  (一)本院以下所引用之具傳聞性質之證據，檢察官、被告於本案
    言詞辯論時，均同意有證據能力，本院審酌各該證據均非違
    法蒐證取得之證據，且依該證據作成情況作為證據應為適當
    ，依刑事訴訟法第159 條之5 第1 項規定，應有證據能力。
  (二)證人乙○○因腦內出血、凝血功能異常，現住院中，其陳述
    能力及記憶力尚不適合出庭，有三軍總醫院澎湖分院手術同
    意書、99年3 月11日院三澎湖字第0990000213號函在卷可查
    （本院訴字卷第67、87頁），業經檢察官捨棄傳喚（本院訴
    字卷第89頁反面），本院認依其現況顯不能出庭作證，亦不
    予傳喚。
五、經查：
  (一)按故意犯罪乃出於人之意志行為，與過失犯罪不同，對犯罪
    行為人而言，必有其犯罪之誘因，此即刑法第57條所規定之
    動機，因而，在被告犯罪事實之證明過程中，衡之一般常情
    ，如不足認被告有何犯罪之動機者，待證之犯罪事實即不能
    謂無合理懷疑（最高法院98年度台上字第5533號判決參照）
    。
    1.公訴意旨認被告偽造告訴人之簽名解除保險契約係為將解
      約金3 萬6701元，侵占入己。
    2.惟告訴人於偵查時證稱：本件保費以信用卡繳了3 、4 期
      ，就沒再扣款等語（偵卷第44頁）；而依全球人壽公司覆
      函及所附證物可知，本件保單告訴人於93年11月16日以信
      用卡繳費1 萬634 元後，即未再以信用卡繳費，而係於93
      年11月19日臨櫃繳現632 元（共1 萬1266元，即首2 期保
      費，每期保費5633元），再於94年2 月25日以郵局劃撥繳
      費5633元，末於95年12月27日以臨櫃繳現5 萬697 元等情
      ，有該公司98年1 月20日（98）全球壽（客）字第012001
      號函、保險費付款授權書、信用卡刷卡存根、第一商業銀
      行存款存根聯（632 元）、郵局劃撥單（5633元）及第一
      商業銀行存款存根聯（5 萬697 元）等在卷可查（偵卷第
      15至18頁），是以被告主張95年12月27日以臨櫃繳現代墊
      保費5 萬697 元乙情，堪以認定。
    3.又告訴人之保險契約於95年12月27日由被告以臨櫃繳現代
      墊保費5 萬697 元後，即於96年1 月16日終止，可得之解
      約金僅為3 萬6701元，有全球人壽公司給付通知書在卷可
      按（偵卷第36頁）；若未於95年12月7 日補繳保費5 萬69
      7 元，而於95年12月7 日辦理終止契約，解約金為2346元
      ，亦有全球人壽公司98年9 月18日全球壽（客）字第0980
      918001號函在卷可查（本院訴字卷第19頁）。是以如被告
      果為取得3 萬6701元之保險解約金，而先行墊付5 萬697
      元，實際上係虧損1 萬3996元，並無獲利。又告訴人之保
      險契約並無停效之情，縱使停效，對被告擔任保險業務員
      之位階獎金、業務員酬庸、考核、持續力等均無影響，有
      全球人壽公司98年12月14日全球壽（客）字第0981214005
      號函及本院公務電話記錄在卷可稽（本院訴字卷第50、51
      頁），亦足認被告無先行墊付5 萬697 元之必要。衡情，
      犯罪必有其動機，如被告係貪圖告訴人保險契約之解約金
      而偽造告訴人之簽名終止保險契約，卻於95年12月7 日補
      繳保費5 萬697 元，而僅得3 萬6701元之保險解約金，實
      際上反倒虧損1 萬3996元，實與常情相悖，被告是否有起
      訴意旨所稱之犯罪之動機，實有合理懷疑。
  (二)再按刑法第210 條偽造文書罪之成立，以無制作權而擅自制
    作為必要，又偽造必係冒用或捏造他人名義而制作文書，如
    以自己名義制作文書，或自己本有制作權，縱有不實之記載
    ，或其所制作之內容虛偽，除有特別規定者外，要難論以該
    罪。又偽造既係無制作權而擅自制作而言，是制作人必有無
    制作權之認識，始克與擅自制作相當，否則行為人因欠缺偽
    造之故意，即難以該罪相繩（最高法院83年度台上字第1506
    號判決要旨參照）。
    1.查本件告訴人之保險契約繳費情形，已如前述，告訴人係
      以信用卡繳交首期保費，有保險費付款授權書在卷可查（
      偵卷第16頁），而於94年2 月25日以郵政劃撥繳費後，即
      未再繳款，與告訴人自承：以信用卡扣款3 、4 期，之後
      就沒有再扣款等語（他卷第44頁），雖繳費方式不同，惟
      之後並未再繳款乙情，仍然相符。又告訴人亦自承：繳款
      單寄到台中公司；其都有收到帳單等語（他卷第44頁），
      足認告訴人係於接獲繳款單而有意不繳保費。且告訴人自
      94年3 月10日起即因款項未繳而陸續遭停卡，有卷附信用
      卡資訊查詢資料在卷可查（本院訴字卷第119 頁）。依告
      訴人繳費之情及資力狀況，被告辯稱告訴人此份保單為捧
      場保單亦即人情保單，核與證人即告訴代理人亦即告訴人
      之配偶丁○○證稱：該份契約算是人情保，那是透過甲○
      ○介紹的等語相符（本院訴字卷第112 頁反面），是告訴
      人此份保單為是人情保單足以認定。
    2.此份保單既為人情保，則被告陳稱：簽約時有向告訴人說
      明投資型保單有保額變更、基金轉換等常見之變更問題，
      告訴人曾說若有保險契約變更之情事，由被告通知告訴人
      ，如告訴人不同意，會將其決定與被告照會等情，依告訴
      人於投保後對保費是否繳納漠不關心之情，被告之陳述應
      屬可採。是以有關保險契約若變更需要，被告會以電話聯
      絡、簡訊、留言或託人轉知之方式通知告訴人，再依告訴
      人是否有反對意見而處理之。再者，由被告於95年12月7
      日代墊繳保費5 萬697 元乙情，對被告而言並無任何利益
      ，若非被告誤認於上開方式通知告訴人後，有為告訴人處
      理保險契約相關事宜，則被告應無可能代墊上開保費；又
      被告主張簽約時向告訴人表示先簽空白保險變更申請書（
      事後用於94年5 月10日保險契約內容變更申請，見他字卷
      第32頁），此部分雖為告訴人所否認，惟檢察官亦認迄95
      年12月14日，被告偽造告訴人簽名變更保險契約內容為投
      資型保單前，該保險之繳費方式係月繳，且送達地址為告
      訴人所指定之寄送地址，則長達1 年半之久期間，告訴人
      均未向全球人壽公司提出保險金額已遭變更之疑問，是被
      告是否未得到告訴人之同意逕行變更契約內容，非無待商
      榷，自僅難單憑告訴人之指訴，遽認被告就此部分有偽造
      文書之犯行，此部分業經檢察官不另為不起訴處分（起訴
      書第3 頁），雖無法直接推認告訴人確有簽立空白保險變
      更申請書交予被告乙情，然依上情，亦無法排除此種可能
      性之存在，由此益證，上情確實可採。
    3.有關本件告訴人保險契約終止之事宜，被告固陳稱：曾經
      通知告訴人，但告訴人並沒有回應，於是就幫告訴人終止
      本件契約等語。惟被告於本院亦自承：簽約當時並沒有明
      確講到告訴人若沒有指示也可以直接做，然告訴人有說由
      我（即被告）處理就好；當時也沒有考量到「解約」此種
      變更，只有說到投資型保單有保額變更、基金轉換等常見
      之變更問題；有關保險契約解約，因為告訴人沒有回應說
      要或不要，我（即被告）認為他同意了就幫他繳錢及解約
      等語（本院訴字卷第96頁反面、97、98頁）。又依前開說
      明，既無法排除被告所述之可能性，即足生合理之懷疑，
      而應為被告有利之認定，且契約之處理不外乎保額變更、
      基金轉換、契約終止等，是以依被告所述，與告訴人雖未
      明言解約之變更亦在被告處理之範圍，然亦未排除之，是
      以被告既誤認有為告訴人處理保險契約之權限，則有關保
      險契約之相關變更、終止等項目自應包含在內。依此，被
      告固坦認96年1 月16日保險契約終止申請書上「陳三吉」
      之簽名為其所為及縱認被告無法確認是否其所為之95年12
      月14日保險契約內容變更申請書、支票變更申請書上「陳
      三吉」之簽名亦為被告所為，被告因誤認其有權限，而缺
      乏「無制作權之認識」即欠缺「偽造之故意」，而難認其
      係犯偽造私文書，進而侵占解約金之犯行。
六、綜上所述，公訴人所舉之上開證據資料，顯然無法說服本院
    形成被告有罪之確信，公訴人復未提出其他積極之證據，足
    資證明被告有何公訴人所指行使偽造私文書、侵占之犯行，
    不能證明被告犯罪，自應為被告無罪判決之諭知。
據上論斷，依刑事訴訟法第301 條第1 項，判決如主文。
本案經檢察官戊○○到庭執行職務。
中    華    民    國    99    年    5     月    28    日
                 刑事第四庭   審判長法  官  洪碩垣
                                    法  官  張  震
                                    法  官  施介元
以上正本證明與原本無異。
如不服本判決應於收受送達後10日內向本院提出上訴書狀，並應
敘述具體理由；如未敘述上訴理由者，應於上訴期間屆滿後20日
內向本院補提理由書（均須按他造當事人之人數附繕本）「切勿
逕送上級法院」。
中    華    民    國    99    年    5     月    28    日
                                    書記官  葉玉芬

司法院資訊處製作；財團法人民間司法改革基金會備份。
